【裁判字號】    99,交聲,238
【裁判日期】    990706
【裁判案由】    違反道路交通管理處罰條例聲明異議
【裁判全文】
臺灣花蓮地方法院交通事件裁定         99年度交聲字第238號
原處分機關  交通部公路總局臺北區監理所花蓮監理站玉里分站
異  議  人
即受處分人  甲○○
上列異議人即受處分人因違反道路交通管理處罰條例案件，對於
交通部公路總局臺北區監理所花蓮監理站玉里分站民國99年 5月
5 日所為之處分（原處分案號：北監玉裁第裁45-P00000000號）
聲明異議，本院裁定如下：
    主  文
原處分撤銷。
甲○○汽車駕駛人，駕駛汽車經測試檢定酒精濃度超過規定標準
，吊扣小型車普通駕駛執照拾貳個月及應施以道路交通安全講習
。
    理  由
一、原處分意旨略以：本件異議人即受處分人（下稱異議人）甲
    ○○於民國98年8月7日16時37分許，在花蓮縣玉里鎮觀音里
    花193線縣道103.4公里處，因酒後駕駛車牌號碼 8W-3428號
    自用小貨車，經員警施以酒精濃度檢測，測得其呼氣酒精濃
    度達0.26MG/L，依法掣單舉發。案移原處分機關異議人違規
    事實明確，依道路交通管理處罰條例第35條第1項第1款規定
    ，裁處異議人罰鍰新臺幣（下同）19,500元，吊扣駕駛執照
    12個月，並施以道路交通安全講習。
二、異議意旨略以：異議人確有酒後駕駛之行為，惟異議人有一
    歲老母在養老院，每月須負擔 2萬餘元，若遭吊銷（按應係
    吊扣之誤）駕駛執照，生活將難以為繼等語。
三、按汽車駕駛人飲用酒類後其吐氣所含酒精濃度超過每公升0.
    25毫克者，不得駕車；汽車駕駛人，駕駛汽車經測試檢定有
    酒精濃度超過規定標準者，處15,000元以上60,000元以下罰
    鍰，當場移置保管其車輛及吊扣其駕駛執照 1年，並施以道
    路交通安全講習，道路交通安全規則第114條第2款及道路交
    通管理處罰條例第35條第1項第1款、第24條第1項2款分別定
    有明文。經查：本件異議人確有前開酒後駕駛之違規行為，
    為異議人自承無訛，且經本院以98年度玉簡字第 199號判決
    判處拘役20日一情，有本院上開判決書在卷可稽，自堪認定
    。惟94年12月14日修正、95年3月1日施行前之道路交通管理
    處罰條例第68條固規定：「汽車駕駛人，因違反本條例及道
    路交通安全規則之規定，受吊扣或吊銷駕駛執照時，吊扣或
    吊銷其持有各級車類之駕駛執照」，惟修正後業已刪除「吊
    扣」之規定，改為「汽車駕駛人，因違反本條例及道路交通
    安全規則之規定，受吊銷駕駛執照處分時，吊銷其持有各級
    車類之駕駛執照」，其修正理由乃係因舊法將違法或違規駕
    駛人所持有各級車類之駕駛執照一併吊扣，失之過苛，影響
    人民工作及生活甚鉅，故依修正後之該條規定，受吊扣駕駛
    執照處分時，僅能吊扣違規當時所駕車類之駕駛執照，不再
    吊扣其持有各級車類之駕駛執照，僅於受吊銷駕駛執照處分
    時，始吊銷其持有各級車類之駕駛執照。又道路交通安全規
    則第61條第1項第1款規定，汽車駕駛人取得高一級車類之駕
    駛資格者，應換發駕駛執照，並准其駕駛較低等級車類之車
    輛，已領有聯結車駕駛執照者，得駕駛大客車、大貨車、代
    用大客車、大客貨兩用車、曳引車、小型車、輕型機器腳踏
    車。本件異議人領有較高等級之職業聯結車駕照，本可直接
    允許其得駕駛自用小貨車，異議人於酒駕違規時自非「無照
    駕駛」情形。又本件異議人因目前道路交通安全規則規定採
    一人一照制而無較低等級車類之小型車普通駕駛執照可供吊
    扣，然行政行為採取方法所造成之損害，不得與所與達成目
    的之利益顯失均衡，則在本件異議人無小型車普通駕駛執照
    可供吊扣之情形下，逕吊扣其職業聯結車駕駛執照，雖可達
    成禁止異議人繼續酒後駕駛之行政目的，然亦同時造成剝奪
    異議人駕駛其他各類車輛之結果，所造成之損害與所欲達成
    目的之利益，顯然失衡，復與前揭道路交通管理處罰條例第
    68條之修正意旨不符，有違法律保留原則，尚難認合法。至
    上開因採取一人一照原則，導致越級駕駛人違規酒駕時，受
    有無須吊扣駕駛執照之利益，然此關於駕駛執照管理所衍生
    之執行困難或法規漏洞，亦不得據此即擴張解釋，於駕駛人
    無較低等級駕駛執照可供吊扣時，即率爾代以吊扣其所領有
    之較高等級駕駛執照，而將不利益歸諸異議人。
四、綜上所述，本件異議人於前開時、地，有酒後駕駛之違規事
    實，為異議人所不爭執，原處分機關於吊扣異議人駕駛執照
    12個月之處分，未明確係吊扣異議人何種駕駛執照，即有未
    洽。又因本件酒後駕車乃單一違規行為，有關處罰效果之罰
    鍰、吊扣駕駛執照與道路交通安全講習之處分與違規行為無
    從分離，本院即應併為審酌，異議人以家計負擔須依賴駕駛
    執照，請求免予吊扣固無理由，惟原處分逕吊扣異議人職業
    聯結車執照，於法即有未合。是以，原處分關於吊扣駕駛執
    照部分，既有違誤，自應由本院將原處分撤銷，並改諭知裁
    罰如主文第 2項所示，以期適法。（臺灣高等法院暨所屬法
    院98年度法律座談會刑事類提案第23號決議意旨可資參照）
    。
五、至原處分裁處罰鍰部分，因異議人前揭酒後駕駛行為，另涉
    犯刑法第185條之3之公共危險罪，業經本院判處拘役20日確
    定，異議人並依法易科罰金執行完畢，已不得再裁處罰鍰，
    以免一罪兩罰，原處分機關亦認罰鍰部分，不再重覆處罰，
    此有臺灣高等法院被告前案紀錄表、交通部公路總局臺北區
    監理所花蓮監理站玉里分站對違反道路交通管理事件不服裁
    決聲明異議案件移送書各 1份在卷可稽；又行為後法律或自
    治條例有變更者，適用行政機關最初裁處時之法律或自治條
    例。但裁處前之法律或自治條例有利於受處罰者，適用最有
    利於受處罰者之規定，行政罰法第 5條定有明文，係行政罰
    法上從新從輕之規定。惟此處所謂之「從新」指係指違反行
    政法上義務之行為後，法律或自治條例有關處罰之規定有變
    更者，適用「行政機關最初裁處時」之法律或自治條例，與
    刑法係適用「裁判時」法律，尚有不同。從而，道路交通管
    理處罰條例第68條雖於99年5月5日修正，惟尚未經行政院公
    告施行，原處分機關依裁決時有效之道路交通管理處罰條例
    第68條裁決，即無違誤，均併此敘明。
六、據上論斷，應依道路交通案件處理辦法第20條前段，裁定如
    主文。
中    華    民    國    99    年    7     月    6     日
                  交通法庭      法  官  林恒祺
上列正本證明與原本無異。
如對本裁定不服，應於送達後 5日內，向本院提出抗告狀（應抄
附繕本）。
中    華    民    國    99    年    7     月    7     日
                                書記官

司法院資訊處製作；財團法人民間司法改革基金會備份。
